臺灣板橋地方法院民事判決　　　　　　　99年度訴字第2076號
原　　　告　周圓山
　　　　　　陳季澤
訴訟代理人　蕭介生律師
被　　　告　陳瑞香
訴訟代理人　徐維良律師
被　　　告　楊招治
　　　　　　郭雨翔
上二人共同
訴訟代理人　劉志忠律師
上列當事人間請求分割共有物事件，經本院於民國100 年2 月25
日言詞辯論終結，判決如下：
    主  文
兩造共有坐落新北市○○區○○段四九三地號、面積一七點四八
平方公尺之土地准予分割如附圖三（即新北市中和地政事務所土
地複丈成果圖）所示：編號Ａ部分面積一點三三分歸原告周圓山
取得，編號Ｂ部分面積四點零一分歸被告楊招治、郭雨翔共同取
得並按應有部分比例各二分之一維持共有，編號Ｃ部分面積六點
零六分歸原告陳季澤取得，編號Ｄ部分面積六點零八分歸被告陳
瑞香取得。
原告陳季澤應分別給付原告周圓山新臺幣壹拾捌萬伍仟肆佰零貳
元之補償費用、給付被告楊招治與郭雨翔新臺幣伍萬零壹佰捌拾
肆元之補償費用；被告陳瑞香應給付原告周圓山新臺幣貳拾參萬
捌仟參佰柒拾肆元之補償費用。
訴訟費用由兩造各按附表二所示比例負擔。
    事實及理由
壹、程序方面：
    按當事人得於訴訟繫屬中，將訴訟告知於因自己敗訴而有法
    律上利害關係之第三人，民事訴訟法第65條第1 項定有明文
    。本件被告楊招治、郭雨翔主張第三人臺灣銀行股份有限公
    司、合作金庫商業銀行股份有限公司及國泰人壽保險股份有
    限公司分別為兩造共有土地之應有部分之抵押權人，依據民
    法第824 條之1 第2 項之規定，於本件請求分割共有物之訴
    有法律上之利害關係，故聲請對上列抵押權人為訴訟告知，
    經核其所為聲請，於法尚無不符，應予准許。復經本院將被
    告楊招治、郭雨翔所提出之民事告知訴訟狀繕本及開庭通知
    期日一併送達於上列抵押權人，並已於民國99年10月29日送
    達該抵押權人，有送達證書3 紙在卷可稽（見本院卷第35頁
    至第37頁），然上列抵押權人均未於本件言詞辯論終結前參
    加訴訟，合先敘明。
貳、實體方面：
一、原告主張：
(一)、坐落新北市○○區○○段493 地號、面積17.48 平方公尺之
    土地為兩造所共有，其中原告周圓山、陳季澤及被告陳瑞香
    之應有部分各為四分之一，被告楊招治、郭雨翔則各為八分
    之一。茲因原告欲將該部分土地與各自所有相鄰同地段491
    地號、503 地號土地合併興建住宅，惟兩造就系爭土地無法
    達成分割協議，爰依民法第823 條及第824 條之規定，請求
    按應有部分比例就系爭土地為原物分割。
(二)、聲明：兩造共有系爭土地准予分割如附圖一所示Ａ部分面積
    4.37平方公尺分歸原告周圓山；Ｂ部分面積4.37平方公尺分
    歸原告陳季澤；Ｃ部分面積4.37平方公尺分歸被告陳瑞香；
    Ｄ部分面積4.37平方公尺分歸被告楊招治、郭雨翔。
(三)、同意以新北市中和地政事務所土地複丈成果圖所示方法分割
    ，惟兩造於分割後所得土地面積：原告周圓山減少3.04平方
    公尺、原告陳季澤增加1.69平方公尺、被告陳瑞香增加1.71
    平方公尺、被告楊招治及郭雨翔減少0.36平方公尺，故請求
    以系爭土地之公告現值二倍作為互相找補之計算基礎。
二、被告陳瑞香則以：
(一)、緣門牌號碼為新北市○○路385 巷42弄9 號（基地主要坐落
    491 地號）、11號（基地主要坐落492 地號）、13號（基地
    主要坐落503 地號）、15號（基地主要坐落504 地號）之建
    物及其坐落土地，現依序分別為原告周圓山、被告楊招治與
    郭雨翔、原告陳季澤及被告陳瑞香所有。而上開4 棟房屋於
    56年興建時，即依各自原有建築基地往後延伸興建至相鄰系
    爭493 地號土地。故原告所提出之分割方案，與各共有人實
    際使用系爭土地之狀況不符，且分割後之土地與其上建物分
    歸不同人所有，徒增使用紛擾，顯有違土地使用現狀原則及
    提高土地利用價值原則，而不符合土地分割之公平原則。因
    此，請求依各共有人所有上開建物坐落之位置予以測量分割
    ，並依土地公告現值二倍互為找補等語置辯。
(二)、聲明：兩造共有系爭土地准予分割如附圖二所示編號Ａ部分
    土地（面積待測量）歸原告周圓山單獨所有；編號Ｂ部分土
    地（面積待測量）歸被告楊招治、郭雨翔分別共有，應有部
    分比例各為二分之一；編號Ｃ部分土地（面積待測量）歸原
    告陳季澤單獨所有；編號Ｄ部分土地（面積待測量）歸被告
    陳瑞香單獨所有。
三、被告楊招治、郭雨翔則以：
(一)、渠等所持理由、分割方法及金錢補償基準均與被告陳瑞香相
    同，且願就分配取得土地按應有比例維持共有關係。又除渠
    等二人之外，其餘共有人均就系爭土地之應有部分各設定抵
    押權，故依民事訴訟法第65條第1 項規定，聲請將本件訴訟
    告知各抵押權人等語置辯。
(二)、聲明：同被告陳瑞香之分割方案。
四、兩造不爭執事項
(一)、系爭土地分別為兩造所共有，共有人之應有部分如附表一所
    示。
(二)、兩造就系爭土地並無不得分割之約定。
(三)、兩造同意以新北市中和地政事務所於99年12月16日所為土地
    複丈成果圖上之分割線作為分割方式，並依照系爭土地之公
    告現值二倍作為互相補償金錢之基準。
五、本院之判斷：
(一)、按各共有人，除法令另有規定外，得隨時請求分割共有物。
    但因物之使用目的不能分割或契約訂有不分割之期限者，不
    在此限；共有物之分割，依共有人協議之方法行之；分割之
    方法不能協議決定者，法院得因任何共有人之請求，命以原
    物分配於各共有人，或變賣共有物，以價金分配於各共有人
    ，民法第823 條第1 項、第824 條第1 項、第2 項分別定有
    明文。經查，原告主張坐落新北市○○區○○段493 地號、
    面積17.48 平方公尺之土地為兩造所共有，各共有人之應有
    部分比例如附表一所示之事實，為兩造所不爭執，並有土地
    登記第二類謄本在卷可參，堪信原告此部分主張為真實。再
    查，系爭土地依其使用目的並無不能分割之情事，共有人間
    亦未定有不分割之約定，然因各共有人對於分割之意見分岐
    ，無法達成協議分割等情，亦為兩造所不爭執。揆諸上開法
    律規定，原告請求裁判分割系爭共有物，自屬有據，應予准
    許。
(二)、次按法院裁判分割共有物，須斟酌各共有人之利害關係，使
    用情形，共有物之性質及價值、經濟效用、符合公平經濟原
    則，其分割方法始得謂為適當。又分割共有物固不受分管契
    約之拘束，惟盡量依各共有人使用現狀定分割方法，以維持
    現狀，減少共有人所受損害，當不失為裁判分割斟酌之一種
    原則（最高法院91年度台上字第805 號判決意旨參照）。再
    按以原物為分配時，因共有人之利益或其他必要情形，得就
    共有物之一部分仍維持共有，民法第824 條第4 項定有明文
    。又分割共有物，以消滅共有關係為目的。法院裁判分割共
    有土地時，除因該土地內部分土地之使用目的不能分割（如
    為道路）或部分共有人仍願維持其共有關係，應就該部分土
    地不予分割或准該部分共有人成立新共有關係外，應將土地
    分配於各共有人單獨所有（最高法院69年台上字第1831號判
    例意旨參照）。經查，系爭土地上分別有原告周圓山所有門
    牌號碼為新北市○○路385 巷42弄9 號房屋、被告楊招治與
    郭雨翔所有同路段11號房屋、原告陳季澤所有同路段13號房
    屋、被告陳瑞香所有同路段15號房屋之後方建物，為兩造所
    不爭執，並有照片數幀在卷足佐，且經本院於99年12月16
    日至現場履勘及囑託新北市中和地政事務所測量屬實，亦有
    土地複丈成果圖在卷可參。而兩造就系爭土地之分割方式均
    表示同意採上開土地複丈成果圖上之分割線作為分割方式，
    此有100年2月25日言詞辯論筆錄1份附卷可稽；又被告楊招
    治與郭雨翔均表明願於分割後，按應有部分各二分之一維持
    共有之意思。本院斟酌兩造之意願、系爭土地之性質、使用
    狀況、與鄰地合併利用價值，及經濟效益等情，認各共有人
    之分配位置及面積應依附圖三即新北市中和地政事務所土地
    複丈成果圖所示，該分割方法可避免建築基地與建築物之權
    屬於分割後分別為不同之人所擁有，而有拆除地上房屋造成
    不必要損失之可能，並有利各共有人與各自所有相鄰土地合
    併使用，可增進共有物之經濟效益，洵屬允當，爰諭知如主
    文第1項所示。
(三)、按以原物為分配時，如共有人中有未受分配，或不能按其應
    有部分受分配者，得以金錢補償之，民法第824 條第3 項定
    有明文。經查，系爭土地之土地面積為17.48 平方公尺，公
    告土地現值為每平方公尺新臺幣（下同）69,700元，此有最
    新土地登記第二類謄本附卷可按。又原告周圓山、陳季澤及
    被告陳瑞香等3 人之應有部分各為四分之一；被告楊招治與
    郭雨翔等2 人之應有部分合計為四分之一，則兩造依其應有
    部分換算面積，各可分得土地面積應為4.37平方公尺。惟依
    上開附圖三所述之分割方法無法使各共有人分割所得土地面
    積與其應有部分換算應得面積一致，故分得土地面積較其應
    有部分換算面積為多者，自應對分得土地面積較其應有部分
    換算面積較少者為補償，並以兩造均同意之前揭系爭土地公
    告現值二倍即每平方公尺139,400 元為計算基準，酌定各共
    有人間應付或應受之補償金額如附表一所示，爰諭知如主文
    第2 項所示。
(四)、另按共有人自共有物分割之效力發生時起，取得分得部分之
    所有權。應有部分有抵押權或質權者，其權利不因共有物之
    分割而受影響。但權利人同意分割、權利人已參加共有物分
    割訴訟或權利人經共有人告知訴訟而未參加者，其權利移存
    於抵押人或出質人所分得之部分，民法第824 條之1 第1 項
    、第2 項定有明文。經查，第三人臺灣銀行股份有限公司、
    合作金庫商業銀行股份有限公司及國泰人壽保險股份有限公
    司分別為兩造所有系爭土地之應有部分之抵押權人，經本院
    依法通知其參加訴訟而均未參加，已如前述；又第三人臺灣
    銀行股份有限公司雖曾於99年11月2 日言詞期日到庭，惟對
    系爭土地之分割方案並未表示意見。則依上開規定，上列抵
    押權人之抵押權利自應移存於各別抵押人如判決主文第1 項
    所示分得之土地上，附此敘明。
六、本件事證已臻明確，兩造其餘主張、陳述及所提之證據，經
    審酌後於判決結果無影響，無一一論述之必要，附此敘明。
七、末按分割共有物之訴，本質上並無訟爭性，兩造本可互換地
    位。本件原告起訴雖於法有據，但被告之應訴實因訴訟性質
    所不得不然，本院認為訴訟費用由敗訴當事人負擔，顯失公
    平，而應由兩造依其應有部分之比例分擔，較為公允，爰諭
    知如主文第3 項所示。
八、訴訟費用負擔之依據：民事訴訟法第80條之1 。
中    華    民    國    100   年    3     月    15    日
                  民事第三庭    法  官  邱育佩
以上正本係照原本作成
如對本判決上訴，須於判決送達後20日內向本院提出上訴狀
中    華    民    國    100   年    3     月    15    日
                                書記官  彭麗紅
  附表一：
 ┌──┬────┬────┬──────┬──────┬───────────────┐
 │編號│共有人  │應有部分│應有部分換算│分割後實際  │補償金額及計算方式            │
 │    │        │        │可得土地面積│所得土地面積│（單位：新臺幣）              │
 │    │        │        │（平方公尺）│（平方公尺）│                              │
 ├──┼────┼────┼──────┼──────┼───────────────┤
 │ 一 │周圓山  │ 1/4    │  4.37      │  1.33      │應受補償金額為423,776 元      │
 │    │        │        │            │（減少3.04）│【（4.37-1.33） ㎡×13,9400 元│
 │    │        │        │            │            │  ＝423,776 元】              │
 ├──┼────┼────┼──────┼──────┼───────────────┤
 │ 二 │楊招治  │各1/8   │  4.37      │  4.01      │應受補償金額為50,184元        │
 │    │郭雨翔  │        │            │（減少0.36）│【（4.37-4.01） ㎡×13,9400 元│
 │    │        │        │            │            │  ＝50,184元】                │
 ├──┼────┼────┼──────┼──────┼───────────────┤
 │ 三 │陳季澤  │ 1/4    │  4.37      │  6.06      │應付補償金額為235,586元       │
 │    │        │        │            │（增加1.69）│【（6.06-4.37） ㎡×13,9400 元│
 │    │        │        │            │            │  ＝235,586元 】              │
 ├──┼────┼────┼──────┼──────┼───────────────┤
 │ 四 │陳瑞香  │ 1/4    │  4.37      │  6.08      │應付補償金額為238,374元       │
 │    │        │        │            │（增加1.71）│【（6.08-4.37） ㎡×13,9400 元│
 │    │        │        │            │            │  ＝238,374元 】              │
 ├──┴────┴────┴──────┴──────┴───────────────┤
 │備註：(一)分配情形：原告周圓山、陳季澤及被告陳瑞香就分割後所得土地單獨所有；          │
 │                  被告楊招治、郭雨翔就分割後所得土地各按應有部分比例維持共有。      │
 │      (二)系爭土地總面積：17.48 平方公尺                                              │
 │      (三)系爭土地100 年1 月公告土地現值之二倍：69,700元/ ㎡×2＝139,400 元           │
 └──────────────────────────────────────────┘
  附表二：
 ┌──┬─────────┬────────┬────────────┐
 │編號│   當事人姓名     │  應有部分比例  │    訴訟費用負擔比例    │
 ├──┼─────────┼────────┼────────────┤
 │ 一 │   原告周圓山     │      1/4       │        1/4             │
 ├──┼─────────┼────────┼────────────┤
 │ 二 │   原告陳季澤     │      1/4       │        1/4             │
 ├──┼─────────┼────────┼────────────┤
 │ 三 │   被告陳瑞香     │      1/4       │        1/4             │
 ├──┼─────────┼────────┼────────────┤
 │ 四 │   被告楊招治     │      1/8       │        1/8             │
 ├──┼─────────┼────────┼────────────┤
 │ 五 │   被告郭雨翔     │      1/8       │        1/8             │
 └──┴─────────┴────────┴────────────┘